【裁判字號】    95,台上,1887
【裁判日期】    950824
【裁判案由】    信託契約不存在等
【裁判全文】
最高法院民事判決            九十五年度台上字第一八八七號
    上  訴  人  甲○○
                乙○○
                        巷25.
    共      同
    訴訟代理人  王奕棋律師
    被 上訴 人  彰化商業銀行股份有限公司
    法定代理人  丙○○
上列當事人間請求信託契約不存在等事件，上訴人對於中華民國
九十四年十月十八日台灣高等法院台南分院第二審判決（九十四
年度上字第一一六號），提起上訴，本院判決如下：
    主  文
上訴駁回。
第三審訴訟費用由上訴人負擔。
    理  由
本件被上訴人主張：訴外人大大科技股份有限公司（下稱大大公
司）邀同上訴人甲○○為連帶保證人，向伊借款新台幣（下同）
四千零三十三萬元，雙方約定清償日期為民國九十三年二月十二
日。詎大大公司於九十二年十月十七日遭票據交換所公告列為拒
絕往來戶，依甲○○與伊所簽署之授信約定書第六條約定，大大
公司之借款視為到期。因甲○○及大大公司並未清償，伊乃向台
灣台南地方法院（下稱台南地院）民事執行處聲請對渠等為假扣
押執行，但接獲該院民事執行處通知，謂如原判決附表（下稱附
表）所示之不動產（下稱系爭不動產），業經甲○○於九十二年
十月二十日信託予上訴人乙○○。惟上訴人間顯為通謀虛偽之信
託行為，依民法規定應屬無效。縱令非屬通謀虛偽行為，惟其間
訂定信託契約之目的在於脫免執行，侵害伊之債權，自屬違背善
良風俗，依信託法第五條第二款（原判決誤載為第一款）規定，
亦屬無效。甲○○有請求乙○○回復原狀即塗銷系爭不動產所有
權移轉登記之權，惟甲○○怠於行使權利，伊為保全債權，自得
依法代位甲○○向乙○○為請求。退而言之，上訴人就系爭不動
產所為之上開信託債權契約及物權行為縱屬有效，然因甲○○所
有之其他不動產皆已設定高額抵押權予其他債權人，且無其他較
具價值之財產，顯然上訴人就系爭不動產之所為上揭行為，亦有
害於伊之債權，依信託法第六條第一項之規定，自屬得聲請法院
撤銷之行為等情。爰本於通謀虛偽意思表示、無效信託行為及代
位權（回復原狀）之法律關係，先位聲明求為：(一)確認上訴人間
於九十二年十月二十日，就系爭不動產所為之信託契約（債權行
為）及移轉所有權行為（物權行為）均不存在。(二)乙○○應將系
爭不動產於九十二年十月二十一日經台南市安南地政事務所及台
南縣永康地政事務所以信託為原因所為之所有權移轉登記予以塗
銷。另本於撤銷信託行為及代位權之法律關係，備位聲明求為：
(一)上訴人間於九十二年十月二十日，就系爭不動產所為之信託契
約及移轉所有權行為應予撤銷。(二)乙○○應將系爭不動產，於九
十二年十月二十一日經台南市安南地政事務所及台南縣永康地政
事務所以信託為原因所為之所有權移轉登記予以塗銷之判決。
上訴人則以：系爭不動產為甲○○所有，甲○○於購買如附表編
號二所示之土地時，向乙○○借用二百萬元未還，乃將系爭不動
產信託登記予乙○○，並約定出售後如價款償還積欠乙○○之二
百萬元及依銀行利率計算之利息尚有餘額，則交還甲○○。故本
件信託登記確係為擔保貸款之行為，並非通謀虛偽意思表示。被
上訴人對於甲○○縱有債權，但在法律上為禁止甲○○處理財產
之前，甲○○處理其本人之財產，當然有效等語，資為抗辯。
原審以：大大公司於九十二年間邀同甲○○為連帶保證人，向被
上訴人借款四千零三十三萬元，雙方約定清償日期為九十三年二
月十二日。詎大大公司於九十二年十月十七日遭票據交換所公告
列為拒絕往來戶，依甲○○與被上訴人所簽署之授信約定書第六
條約定，大大公司之借款視為全部到期。因甲○○及大大公司並
未清償，被上訴人乃於同年十月間向台南地院民事執行處聲請對
彼等所有之不動產為假扣押執行，但接獲該院民事執行處通知，
謂系爭不動產業經甲○○於九十二年十月二十日信託予乙○○之
事實，為兩造所不爭，並有授信約定書、台南地院民事執行處九
十二年十一月十一日南院鵬九十二執全字第二三九三號通知及台
南縣永康地政事務所函、土地登記謄本、土地登記申請書及信託
（內容變更）契約書在卷可參，堪信為真實。查甲○○於九十二
年十月間之所以將系爭不動產以乙○○為信託財產受託人，向所
轄地政機關以信託為原因辦理信託登記，係因其購買如附表編號
二所示之不動產時，因資金不足向乙○○借用二百萬元，迄今仍
未清償所致乙節，固據上訴人迭陳在卷，惟此非僅為被上訴人堅
決否認，即經核閱上訴人就其主張前揭借貸原因、來源、經過所
為之陳述，前後不一，且互相矛盾。上訴人就確有交付及收受借
貸金錢之情事，又無法提出其他確切之證據足資證明，尚不能徒
憑渠等前揭無法查核與事實相符之陳述，即採為彼等有利之認定
。故被上訴人主張上訴人就系爭不動產所為之信託登記，係屬通
謀虛偽意思表示，應屬無效，要可認定。再者，依土地登記謄本
附件之信託契約內容顯示，本件信託屬自益信託，受託人乙○○
就處分所得無直接取償之權，該信託顯然非為抵償債務或供做擔
保用途，參酌甲○○在大大公司遭票據交換所列為拒絕往來戶之
際，將系爭不動產無償信託予乙○○，當損及債權人權利，究其
目的乃在脫產並逃避債務清償。因甲○○除信託之不動產外，已
無其他可供執行之財產，上訴人所為，已嚴重侵害被上訴人之債
權，並違反國民一般倫理及道德觀念，依信託法第五條第二款之
規定，亦屬無效。則甲○○自有請求乙○○回復原狀即塗銷系爭
不動產所有權移轉登記之權，惟甲○○怠於行使權利，被上訴人
為保全債權，自得依法代位甲○○向乙○○為請求。從而被上訴
人本於通謀虛偽意思表示、無效信託行為及代位權之法律關係，
先位請求確認上訴人就系爭不動產所為之信託契約及以信託登記
為原因所為之所有權移轉登記均不存在，並代位請求乙○○將系
不動產以信託為原因所為之所有權移轉登記予以塗銷，於法有據
，應予准許。並敘明被上訴人之先位之訴為有理由，自毋庸再就
被上訴人所主張之備位之訴予以審理，暨兩造其餘攻防方法之取
捨意見，因而維持第一審所為上訴人敗訴之判決，駁回其上訴，
經核於法洵無違誤。上訴論旨，仍執陳詞並就原審證據取捨、認
定事實之職權行使及其他贅述之理由，指摘原判決不當，求予廢
棄，非有理由。
據上論結，本件上訴為無理由。依民事訴訟法第四百八十一條、
第四百四十九條第一項、第七十八條，判決如主文。
中    華    民    國  九十五  年    八    月  二十四  日
                      最高法院民事第七庭
                          審判長法官  劉  延  村
                                法官  黃  秀  得
                                法官  吳  謀  焰
                                法官  李  寶  堂
                                法官  陳  重  瑜
      本件正本證明與原本無異
                                      書  記  官
中    華    民    國  九十五  年    九    月    七    日
                                                   m


司法院資訊處製作；財團法人民間司法改革基金會備份。
